最高法院刑事判決　　　　　　　　　　　　　　　　八十八年度台上字第九四五號
　　上　訴　人　甲○○
右上訴人因違反麻醉藥品管理條例案件，不服台灣高等法院中華民國八十七年十一月
二十六日第二審更審判決（八十七年度上更(一)字第四七八號，起訴案號：台灣台北地
方法院檢察署八十六年度偵字第一三九五五號），提起上訴，本院判決如左：
    主  文
原判決撤銷，發回台灣高等法院。
    理  由
本件原判決認定上訴人甲○○基於意圖販賣化學合成麻醉藥品安非他命營利之概括犯
意，於民國八十五年十二月十日，與綽號「世明」者（年約四十歲），共同在台北縣
三重市某處，以新台幣（下同）一萬元之價格，非法販賣安非他命一包與陳明松、施
金水（施金水、陳明松分別出資八千元及二千元）。繼又於八十六年六月十日下午四
時許，在台北縣板橋市區○路縣立體育館門口以每兩二萬三千元之代價出賣安非他命
二兩與郭志華。另又與綽號「庫尼」者（年約四十歲）基於共同販賣安非他命營利之
犯意聯絡，由綽號「庫尼」者先以電話與郭志華約定交付地點，再由上訴人攜帶化學
合成麻醉藥品安非他命四包，於八十六年六月十二日零時十分左右，在台北市○○路
○段、忠順街口，依約定以每台兩二萬七千元之價格，正欲非法販售該四包安非他命
與郭志華及姓名年籍不詳綽號「阿和」者二人時，於尚未交付之際，為警當場查獲，
並扣得上訴人持有之上開安非他命四包，再至台北市○○路○段六八號七樓扣得上訴
人持有之安非他命二包，復至台北縣中和市○○路○段一一八號十樓之Ｂ四號住處，
起出上訴人持有之安非他命一包（合計安非他命七包共淨重一一○‧三七公克，取○
‧三公克化驗，驗餘淨重一一○‧○七公克）及上訴人所有供販賣安非他命用之電子
秤一個、分裝袋三大包。連同先前經警於八十五年十二月十七日二十時二十分許在台
北市○○○路○段一○六巷口，自陳明松所騎乘機車上所查獲購自上訴人之安非他命
一包（淨重四‧二八公克，驗餘淨重四‧二七公克），共計八包（驗餘淨重一一四‧
三四公克）等情，因而撤銷第一審之判決，改判論處上訴人共同連續非法販賣化學合
成麻醉藥品罪刑，固非無見。
惟查(一)、犯罪事實應依證據認定之，無證據不得推定其犯罪事實，刑事訴訟法第一百
五十四條定有明文。而認定犯罪事實所憑之證據，須適於為被告犯罪事實之證明者，
始得採為斷罪資料。被告之自白，雖為證據之一種，但依刑事訴訟法第一百五十六條
第一項規定，被告之自白，須非出於強暴、脅迫、利誘、詐欺、違法押或其他不正
之方法，且與事實相符者，始得為證據。又依同條第二項規定，被告之自白，不得作
為有罪判決之唯一證據，仍應調查其他必要之證據，以察其是否與事實相符。立法目
的乃欲以補強證據擔保自白之真實性，亦即以補強證據之存在，藉之限制自白在證據
上之價值，防止偏重自白，發生誤判之危險。以被告之自白，作為其自己犯罪之證明
時，尚有此危險；以之作為其他共犯之罪證時，不特在採證上具有自白虛偽性之同樣
危險，且共犯者之自白，難免有嫁禍他人，而為虛偽供述之危險。是則利用共犯者之
自白，為其他共犯之罪證時，其證據價值如何，按諸自由心證主義之原則，固屬法院
自由判斷之範圍。但共同被告不利於己之陳述，雖得採為其他共同被告犯罪之證據，
惟此項不利之陳述，須無瑕疵可指，且就其他方面調查，又與事實相符者，始得採為
其他共同被告犯罪事實之認定。若不為調查，而專憑此項供述，即為其他共同被告犯
罪事實之認定，顯與刑事訴訟法第一百五十六條第二項之規定有違。因之，現行刑事
訴訟法下，被告之自白，或共同被告不利於己之陳述，其證明力並非可任由法院依自
由心證主義之原則，自由判斷，而受相當之限制，有證據法定主義之味道，即尚須另
有其他必要之補強證據，來補足其自白之證明力，始得採為斷罪資料。犯麻醉藥品管
理條例第十三條之一第二項各款之罪，供出麻醉藥品來源因而破獲者，得減輕其刑，
該條例第十三條之三定有明文。則吸用或販賣安非他命之人，如供出安非他命之來源
因而破獲者，既得邀減輕其刑之寬典，為擔保其所為不利於其他共同被告之陳述（即
麻醉藥品來自其他共同被告之陳述）之真實性，尤應有足以令人確信其陳述為真實之
補強證據，始能據以為論罪之依據。上訴人甲○○始終堅決否認有非法販賣安非他命
與陳明松、施金水之犯行，原判決則依憑共同被告陳明松、施金水於警訊及偵查中之
供述及在陳明松所乘坐之機車查扣之安非他命一包而認定上訴人有此部分之犯行。然
卷查於警訊中陳明松供稱：「（我）於八十五年十二月十五日晚上二十三時在台北縣
三重市○○路、正義北路口加油站前介紹『阿水』（指施金水）向我朋友購買安非他
命乙次。」「（我朋友）綽號叫『賊仔』、『賊猴』」、「（真實姓名）叫甲○○、
四十歲。」施金水（即Ａ一）供稱：「我（吸用之安非他命）是向綽號『阿祥』之男
子以八千元購得一包。」「真名為陳明松，我於八十五年十二月十二日晚上二十時至
二十一時在台北縣三重市○○路、正義北路加油站前向他購買一次。」於檢察官偵查
中陳明松供稱：「（賣安非他命之人為）甲○○」、「他（施金水）拜託我買給他，
後來我出二千元，他出八千元，一同到三重市透過甲○○向一位叫『世明』購買，我
把一萬元拿給甲○○，甲○○把錢交給『世明』，而『世明』就拿一包安非他命給我
。」「『賊猴』不是甲○○」、「（扣案安非他命是）甲○○的，是事先以一萬元向
他買的。」施金水供稱：「（陳明松）帶我在十二月十日左右去三重找賣主，我在對
街等，他自己去找賣主，他買到之後就拿來給我，隔一週後陳明松於被抓後，他才打
電話告訴我，賣安非他命的是甲○○。」「我們合資共買，我出八千元，他（陳明松
）出二千元」、「沒有（看到賣安非他命之人）」各等語（見八十六年度偵字第三五
號卷第四頁背面、第五頁正面、第六頁背面、第七頁正面、第六十七頁背面、第七十
三頁正面、第七十八頁背面）。彼等所供前後不一且相互矛盾，其真實性如何，已非
全無疑義而待究明。而施金水所謂向上訴人購買安非他命又係聽自陳明松，並非親自
目睹之經歷，係屬傳聞證據，其證據能力如何﹖亦非無審酌之餘地。況究竟有何補強
證據證明陳明松、施金水上開不利於上訴人之供述與事實相符，原審亦未詳加調查說
明，遽採為上訴人有此部分犯行之證據，尚難謂為適法。(二)、有罪之判決書事實一欄
為適用法令之依據，應將法院依職權認定與犯罪構成要件有關之事實，詳記於事實欄
，然後於理由內逐一說明其憑以認定之證據，使事實及理由兩相一致，方為適法。若
事實未有此記載，而理由加以說明，為理由失其依據，而事實有此記載，理由未予說
明，為理由不備，按諸刑事訴訟法第三百七十九條第十四款規定，其判決當然為違背
法令。而麻醉藥品管理條例第十三條之一第二項第一款之非法販賣化學合成麻醉藥品
罪，以行為人有營利之目的（意思），而販入或賣出化學合成麻醉藥品，或二者兼而
有之者為其構成要件。故行為人有無此項犯罪（營利意思）之目的條件，自應於事實
欄內詳為記載，然後於理由內說明其憑以認定之證據，始稱合法。原判決論處上訴人
非法販賣化學合成麻醉藥品罪刑，雖其事實欄內記載上訴人基於意圖販賣安非他命營
利之概括犯意，與綽號「世明」者以一萬元之價格非法販售安非他命一包與陳明松、
施金水。以每兩二萬三千元之代價出賣二兩與郭志華；另與綽號「庫尼」者以每兩二
萬七千元價格欲販賣四包安非他命與郭志華及綽號「阿和」者時，為警當場查獲等情
。但究竟憑何證據認定上訴人如此販賣具有營利之意圖，未於理由內詳加說明，尚嫌
理由欠備。上訴意旨指摘原判決不當，尚非無理由，應認仍有撤銷發回更審之原因。
據上論結，應依刑事訴訟法第三百九十七條、第四百零一條，判決如主文。
中      華      民      國    八十八    年      三      月      四      日
                              最高法院刑事第六庭
                                  審判長法官  董  明  霈
                                        法官  丁  錦  清
                                        法官  賴  忠  星
                                        法官  林  茂  雄
                                        法官  王  居  財
      右正本證明與原本無異
                                              書  記  官
中      華      民      國    八十八    年      三      月      九      日
